---
title: "STATYSTYKA - Projekt Zaliczeniowy"
author: "Franciszek Pietrusiak"
date: "2026-01-05"
output: pdf_document
---

```{r setup, include=FALSE}
knitr::opts_chunk$set(echo = TRUE)
library(dplyr)
library(ggplot2)
library(fitdistrplus)
library(knitr)
```

## a) Podstawowe omówienie zbioru danych

```{r}
df <- read.csv("Results.csv")
df <- df[df$Age >= 18 & df$Age < 90, ]
```

Tabela `df` opisuje wyniki pojedynczych uczestników maratonów w Stanach
Zjednoczonych na przełomie lat 2010 - 2019.

Znalazłem ją pod na kaggle [pod tym linkiem](https://www.kaggle.com/datasets/runningwithrock/2010-2019-fall-marathons).

Każdy rekord w `df` zawiera
imię i nazwisko uczestnika (`Name`),
płeć (`Gender`),
wiek (`Age`),
przedział wiekowy (`Age.Bracket`),
czas ukończenia biegu (w sekundach) (`Finish`),
nazwę biegu (`Race`),
rok w którym odbywał się bieg (`Year`).
Tabela zawiera około 2000000 obserwacji i 7 zmiennych.

Niektóre rekordy były błędne, ponieważ zawierały ujemny wiek uczestnika, dlatego
wykluczyłem te rekordy z tabeli. Dodatkowo wykluczyłem uczestników z wiekiem
większym bądź równym 90, ponieważ jak zakładam, wiele z tych osób celowo ustawiło
swój wiek jako 99 będąc znacznie młodszymi, aby np. wygrać daną kategorię wiekową.

Poniżej wyznaczam podstawowe statystyki dla zmiennych w `df`.

```{r}
numeric_variables <- df[c("Age", "Finish", "Year")]

stats_summary <- data.frame(
  Mean = sapply(numeric_variables, mean),
  SD = sapply(numeric_variables, sd),
  min = sapply(numeric_variables, min),
  max = sapply(numeric_variables, max)
)
kable(stats_summary, caption="Podstawowe statystyki dla zmiennych ilościowych")
```

```{r}
# chcę aby 'Under 35' było na początku
df$Age.Bracket <- as.factor(df$Age.Bracket)
lev <- levels(df$Age.Bracket)
df$Age.Bracket <- factor(
  df$Age.Bracket,
  levels = c(tail(lev, 1), head(lev, -1))
)
table(df$Age.Bracket)
```

```{r}
table(df$Gender)
```

```{r}
n_distinct(df$Race)
```

```{r}
n_distinct(df$Name)
```


## b) Porównanie rozkładu zmiennej `Finish` dla możliwych wartości zmiennej `Age.Bracket`.

```{r}
ggplot(df, aes(x=Age.Bracket, y=Finish)) + geom_boxplot()
```

Dodatkowo poniżej zamieszczam tabelkę, w której w podziale na możliwe wartości `Age.Bracket`
wyznaczona jest średnia, mediana, minimum, maximum i odchylenie standardowe zmiennej `Finish`.

```{r}
df %>%
  group_by(Age.Bracket) %>%
  summarise(
    mean = mean(Finish),
    median = median(Finish),
    min = min(Finish),
    max = max(Finish),
    sd = sd(Finish)
  )
```


## c) Zależność między zmienną `Finish` a `Age`.

```{r}

model <- lm(Finish ~ Age, df)
beta0 <- coef(model)[1]
beta1 <- coef(model)[2]

ggplot(df, aes(Age, Finish)) +
  geom_bin2d(bins = 60) +
  scale_fill_viridis_c(trans = "log") +
  geom_abline(slope=beta1, intercept=beta0, col='red')
```

Tabela ma ponad 2 miliony rekordów, dlatego użycie wykresu punktowego jest nieefektywne
obliczeniowo i nieczytelne. Zamiast tego użyłem `geom_bin2d()` z biblioteki `ggplot2`.

Kolorem czerwonym zaznaczono model regresji liniowej, gdzie zmienną objaśnianą jest `Finish`,
a zmienną objaśniającą `Age`. Na podstawie wykresu można ocenić, że dopasowanie prostej
do danych wydaje się rozsądne i czas ukończenia maratonu rośnie liniowo z wiekiem.


## d) Dopasowanie rozkładu normalnego do zmiennej `log(Age)`.

Hipoteza `H0`: Zmienna `log(Age)` ma rozkład normalny.

Hipoteza `H1`: Rozkład zmiennej `log(Age)` istotnie różni się od rozkładu normalnego.

Aby to sprawdzić użyję próbki 500 rekordów z tabeli `df`.
Parametry rozkładu normalnego znajduję za pomocą metody największej wiarygodności.

```{r}
df$log_Age <- log(df$Age)

set.seed(123)
df_sample <- sample(df$log_Age, 500)

fit_norm <- fitdist(df_sample, "norm", method="mle")
mu_hat <- fit_norm$estimate["mean"]
sd_hat <- fit_norm$estimate["sd"]
fit_norm
```

Następnie tworzę wykres kwantylowy dla tego dopasowania.
```{r}
qqnorm(df_sample, main = "Wykres QQ-plot dla zmiennej log(Age)")
qqline(df_sample, col = "red", lwd = 2)
```

A także wykres dystrybuanty empirycznej z dopasowaną dystrybuantą.
```{r}
plot(ecdf(df_sample), main = "Dystrybuanta Empiryczna vs Dopasowana")
curve(
  pnorm(x, mean = mu_hat, sd = sd_hat), 
  add = TRUE, 
  col = "blue", 
  lwd = 2
)
legend(
  "bottomright",
  legend = c("Empiryczna", "Teoretyczna (Normalny)"),
  col = c("black", "blue"),
  lwd = 2
)
```

Wynik testu Kołmogorowa-Smirnowa
```{r warning=FALSE}
ks_test <- ks.test(df_sample, "pnorm", mean=mu_hat, sd=sd_hat)
ks_test
```

a zatem skoro `p-value = 0.1314` jest znacząco większy od `0.05`, to nie ma podstaw do
odrzucenia hipotezy zerowej `H0`.

## e) Dla zmiennych jakościowych estymuję prawdopodobieństwo jej występowania w całej populacji wraz z 99% przedziałem ufności Cloppera-Pearsona

W tej analizie nie uwzględniam zmiennych `Race` oraz `Name`, ponieważ zawierają
zbyt wiele różnych wartości i w konsekwencji utworzone tabele byłyby nieczytelne.

```{r}
alfa <- 1 - 0.99
categorical_variables <- c("Gender", "Age.Bracket")

for (col in categorical_variables) {
  tab <- table(df[[col]])
  n_total <- sum(tab)
  x_counts <- as.numeric(tab)
  categories <- names(tab)
  
  p_hat <- x_counts / n_total
  # jak w slajdach z wykładu 7
  left_end <- qbeta(alfa/2, x_counts, n_total - x_counts + 1)
  right_end <- qbeta(1 - alfa/2, x_counts + 1, n_total - x_counts)
  
  table_final <- data.frame(
    Category = categories,
    N = x_counts,
    Prob = p_hat,
    left_end = left_end,
    right_end = right_end
  )
  print(kable(table_final, caption=paste("Estymacja dla zmiennej", col)))
}
```


## f) Model regresji liniowej zmiennej `Finish` względem zmiennych `Age` oraz `Gender`

```{r}
df$Gender <- as.factor(df$Gender)
model <- lm(Finish ~ Age + Gender, df)
model_summary <- summary(model)
model_summary
```

W tym podsumowaniu można zauważyć, że zarówno `Age`, jak i `Gender` mają w kolumnie `Pr(>|t|)`
wartości `<2e-16`, a zatem są to istotne zmienne.

Dodatkowo z tego podsumowania można wywnioskować, że z każdym kolejnym rokiem życia
czas ukończenia maratonu wydłuża się średnio o `55` sekund. A także, że mężczyźni biegają średnio
o `1772` (co odpowiada 29 minutom i 32 sekundom) sekundy szybciej niż kobiety w tym samym wieku.

Dopasowane współczynniki dla tego modelu wynoszą
```{r}
coef(model)
```

, a błąd średniokwadratowy to
```{r}
model_summary$sigma^2
```

co pokazuje dużą rozbieżność wyników od średniej. Wynika to z tego, że w biegach ulicznych startują
zarówno amatorzy jak i profesjonaliści.

## g) Hipotezy statystyczne

### Hipoteza 1: Czy płeć ma wpływ na czas ukończenia maratonu?

`H0`: Średni czas ukończenia maratonu przez mężczyzn i kobiety jest taki sam.

`H1`: Średni czas ukończenia maratonu istotnie różni się w zależności od płci.

```{r}
test_gender <- t.test(Finish ~ Gender, df)
test_gender
```

Przeprowadzony test t-Welcha wykazał statystycznie istotne różnice w czasie
ukończenia maratonu ze względu na płeć `(t=340,51; df=1886935; p-value<2.2e-16)`.
Średni czas kobiet `(F=17408,44)` był wyższy niż średni czas mężczyzn `(M=15821,78)`.
Wynik pozwala na odrzucenie hipotezy zerowej o braku różnic między płciami.

### Hipoteza 2: Czy biegacze stają się coraz szybsi?

`H0`: Średni czas ukończenia maratonu maleje na przestrzeni lat 2010-2019.

`H1`: Średni czas ukończenia maratonu nie maleje na przestrzeni lat 2010-2019.

Do sprawdzenia tej hipotezy użyję ponownie modelu regresji liniowej. W tym przypadku
zmienną objaśnianą jest `Finish`, a objaśniającą `Year`.
Jeśli współczynnik nachylenia linii regresji jest ujemny, to zachodzi hipoteza `H0`,
w przeciwnym wypadku zachodzi `H1`.

```{r}
model_trend <- lm(Finish ~ Year, df)
summary(model_trend)
```

Co ciekawe widzimy, że współczynnik nachylenia `Estimate` dla `Year` wynosi `2.493e+01` oraz
wartość `p-value < 2e-16`, a to oznacza, że średni czas ukończenia maratonu rośnie, a nie maleje!

Jednak wartość `Multiple R-squared: 0.0004355` wskazuje, że zmienna `Year` wyjaśnia zaledwie 0.04%
zmienności czasu biegu.

Uzyskany wynik odzwierciedla fakt, że maratony stały się sportem masowym.
Z roku na rok na maratony zapisuje się systematycznie rosnąca liczba amatorów, których
głównym celem jest "przebiec maraton". Ta fala nowych, wolniejszych biegaczy przesuwa
średnią w górę, mimo że elita prawdopodobnie wciąż poprawia swoje rekordy.






